臺灣臺中地方法院民事判決　94年度家訴字第172號
原　　　告　丁○○
被　　　告　乙○○
上列當事人間請求確認婚姻關係不成立事件，本院於民國九十四
年九月七日言詞辯論終結，判決如下：
    主      文
確認原告與被告間婚姻關係不成立。
訴訟費用由被告負擔。
    事實及理由
壹、按婚姻無效、確認婚姻不成立或成立、撤銷婚姻、離婚或夫
    妻同居之訴，得合併提起，或於第一審或第二審言詞辯論終
    結前，為訴之變更、追加或提起反訴，民事訴訟法第五百七
    十二條第一項定有明文。本件原告起訴時，訴之聲明為確認
    原告與被告間婚姻關係無效，於訴訟中（民國九十四年八月
    五日）變更為確認原告與被告間婚姻關係不成立，揆諸上開
    說明，應予准許。
貳、次按確認法律關係成立或不成立之訴，非原告有即受確認判
    決之法律上利益，不得提起之，民事訴訟法第二百四十七條
    定有明文。所謂即受確認判決之法律上利益，係指因法律關
    係之存否不明確，原告主觀認為其法律上地位有不安之危險
    存在，而此項危險得以對於被告之確認判決除去者。本件原
    告以兩造結婚並未舉行公開儀式為由，請求確認系爭婚姻不
    成立，然原告戶籍既仍為兩造係夫妻之記載，顯見原告就系
    爭婚姻關係之存否即有主觀之不明確，足致原告之法律上地
    位有受侵害之危險，並得以確認兩造間婚姻關係不成立之判
    決除去此種不安之狀態，揆諸前揭說明，原告自有即受本件
    確認判決之法律上利益，是原告自得提起本件確認婚姻關係
    不成立之訴。
參、再按關於認諾效力之規定，於婚姻事件不適用之。關於捨棄
    效力之規定，於婚姻無效、婚姻成立或不成立之訴，不適用
    之。關於訴訟上自認及不爭執事實之效力之規定，在撤銷婚
    姻、離婚或夫妻同居之訴訟，於撤銷婚姻、離婚或拒絕同居
    之原因事實，不適用之；在確認婚姻無效或確認婚姻成立或
    不成立之訴，於婚姻無效或不成立及婚姻有效或成立之原因
    事實，不適用之。關於認諾、捨棄、訴訟上自認及不爭執事
    實之效力之規定，於第五百七十二條之一之事件，不適用之
    。民事訴訟法第五百七十四條第一項、第二項、第三項定有
    明文。是被告雖陳稱兩造當時確實未舉行公開儀式等語，其
    就本件訴訟為認諾及訴訟上自認或不爭執事實，不生訴訟上
    效力，尚不得據此即為原告訴之聲明之判決，附此敘明。
肆、原告起訴主張：兩造曾有婚姻關係，於民國八十七年十月十
    七日協議離婚，嗣又於八十八年一月二十三日結婚，並於同
    年月二十五日向臺中縣東勢鎮戶政事務所辦理結婚登記，惟
    兩造未曾舉行結婚之公開儀式，結婚證書上之主婚人戊○○
    ，證婚人甲○○、己○○，介紹人丙○○，均係由原告自行
    簽名，商請其等蓋章，再由原告持以向戶政事務所辦理結婚
    登記。是兩造除有辦理結婚登記外，事實上並未舉行公開之
    結婚儀式，顯見兩造間婚姻關係違反民法第九百八十二條結
    婚應有公開儀式之規定，欠缺婚姻之成立要件，兩造婚姻關
    係應不成立，為此提起本訴等語。並聲明：如主文所示。
伍、被告則以：八十八年一月二十三日，兩造並未舉行公開儀式
    ，結婚證書亦由原告代其簽名蓋章，由原告持之向戶政事務
    所登記，並不認識證婚人己○○、介紹人丙○○，對於證婚
    人甲○○亦不熟識等語，資為抗辯。並聲明：原告之訴駁回
    。
陸、得心證理由：
  一、原告主張兩造曾於八十八年一月二十五日辦理結婚登記之
      事實，業據其提出戶籍謄本正本一份為證，足見兩造確實
      曾至戶政機關辦理結婚無疑。
  二、原告另主張兩造雖曾辦理結婚登記，但並未舉行公開儀式
      之事實，業據證人即結婚證書所載之主婚人戊○○到庭證
      證稱：「原告辦結婚登記時，是請我在結婚證書蓋章，但
      字是原告寫上去的，兩造並沒有舉行公開儀式。」，另證
      人即結婚證書所載之證婚人己○○亦到庭結述稱：「八十
      八年一月二十三日原告去找我說要辦理結婚登記，請我在
      證婚人處蓋章，我的名字也是原告先寫上去的，當時被告
      沒有在場，我也沒有見過被告，也不認識被告。兩造結婚
      並沒有舉行公開儀式，我沒有去參加過他們的婚禮。」（
      均見本院九十四年九月七日言詞辯論筆錄）。至證人丙○○固證稱「卷附之結婚證書上印章是我的，但不是我蓋的
      ，我只有蓋離婚證書，結婚證書的事情我不知道，我也不
      知道兩造要結婚，我也只有蓋過那一次章。」等語；惟依
      原告提出之離婚協議書所載，該協議書上之證人，並無丙○○之署名，是證人證稱伊僅蓋過一次章，顯係指兩造結
      婚證書而非離婚協議書，應係時間久遠，證人或已遺忘。
      綜上證人戊○○、己○○及丙○○證述之內容可知，其等
      雖親自於兩造之結婚證書上分別以主婚人、證婚人及介紹
      人身分蓋章，然並非係基於為兩造證婚而蓋章，且其等亦
      明確證述稱兩造並未舉行結婚之公開儀式。徵之證人戊○○、己○○及丙○○分別係原告至親及友人，其等與原告
      均互動密切，故所為上開證詞應值採信。且被告於本院審
      理時亦坦承兩造結婚並未舉行公開儀式。是以原告主張兩
      造之婚姻並未舉行公開儀式一情應堪採信。
  三、按結婚應有公開儀式及二人以上之證人，如不具備此方式
      ，其結婚無效；經依戶籍法為結婚之登記者，推定其已結
      婚，民法第九百八十二條第一項、第二項分別定有明文。
      且男女雙方當事人若未具備上開結婚之法定要式，縱曾同
      居生子，並向戶政機關辦理結婚登記，或在外自稱為夫妻
      ，亦難認其有婚姻關係存在。所謂結婚應有公開儀式，係
      指結婚之當事人應行定式之禮儀，使不特定人得以共見共
      聞，認識其為結婚者而言。又民事訴訟法第五百六十八條
      第一項所定婚姻無效之訴與確認婚姻成立或不成立之訴，
      兩者不同。所謂確認婚姻不成立之訴，係主張無結婚之事
      實，而有婚姻之形式；至於婚姻無效之訴，則係主張有結
      婚之事實，而其行為無效而言。本件上訴人主張兩造未依
      民法第九百八十二條之規定舉行公開儀式，亦即無結婚之
      事實，僅在戶籍上為結婚之登記，而有婚姻之形式，依上
      開說明，自屬婚姻不成立之問題（最高法院八十年臺上字
      第二二四九號、八十六年臺上字第四八三號判決要旨參照
      ）。查本件兩造之婚姻已辦妥結婚登記，有戶籍謄本乙份
      附卷可稽，依法應推定兩造業已結婚，惟上開推定得舉反
      證推翻。而依上開證人戊○○、己○○等人之證詞，兩造
      並未於八十八年一月二十三日舉行公開結婚儀式，足認兩
      造雖至戶政機關辦理結婚登記，然並未依民法第九百八十
      二條之規定舉行公開儀式，亦即無結婚之事實無疑。揆諸
      上開最高法院判決意旨所示，兩造間婚姻關係因未舉行公
      開儀式，顯然欠缺結婚之形式要件，不能認為其婚姻合法
      成立，則原告請求確認兩造之婚姻不成立，為有理由，應
      予准許。
柒、訴訟費用負擔之依據：民事訴訟法第七十八條。
中　　華　　民　　國　　94　　年　　9 　　月　　21　　日
                  家事法庭    法　官　簡賢坤
以上正本係照原本作成。
如對本判決上訴，須於判決送達後二十日之不變期間內，向本院
提出上訴狀（須附繕本）。
中　　華　　民　　國　　94　　年　　9 　　月　　21　　日
                              書記官
